臺灣高等法院刑事判決　　　　　　 92年度醫上更(二)字第3號
上　訴　人　臺灣桃園地方法院檢察署檢察官
上　訴　人
即　被　告　乙○○
選任辯護人　張家琦律師
選任辯護人　林鳳秋律師
上　訴　人
即　被　告　甲○○
上二人共同
選任辯護人　謝聰文律師
上列上訴人因過失致死案件，不服臺灣桃園地方法院八十七年度
訴字第一七號，中華民國八十八年八月十八日第一審判決（起訴
案號：臺灣桃園地方法院檢察署八十五年度偵字第八四九二、八
六一二號），提起上訴，本院判決後，經最高法院發回更審，本
院判決如下：
    主  文
原判決撤銷。
乙○○、甲○○從事業務之人，因業務上之過失致人於死，乙○○處有期徒刑肆月，減為有期徒刑貳月；甲○○處有期徒刑貳月
，減為有期徒刑壹月，如易科罰金，均以銀元參佰元即新台幣玖
佰元折算壹日。
    犯罪事實
乙○○與甲○○均為桃園縣中壢市仁新醫院之醫師，皆為執行業
務之人，於民國八十五年四月九日上午十時三十分許，因己○○
、戊○○○之獨子鄭漢忠身體不適，有嘔吐（已嘔吐二、三天未
見好轉）及腹痛之症狀，乃由其母戊○○○陪同至桃園縣中壢市
壢新醫院求診，由庚○○擔任主治醫師，於胃鏡、超音波檢查及
抽血檢驗後，僅以鄭漢忠血清SGOT數值一八０，在鄭漢忠無發燒
、黃膽、褐色尿、倦怠等急性肝炎之典型症狀，亦無慢性肝炎病
史，竟判斷係急性肝炎，而要求鄭漢忠住院檢查治療，但以壢新
醫院無病床，要求轉院至友院仁新醫院（事實上為同家醫院，醫
師互相支援）住院繼續治療。鄭漢忠乃於當日中午十二時三十分
許轉院至仁新醫院，由戊○○○掛急診，並辦妥住院手續，惟鄭
漢忠於住院後（按戊○○○皆時刻在旁照料），雖曾給予點滴、
藥物注射治療，惟仍然持續腹痛、嘔吐，當日下午四時許戊○○○要求護士請醫師來幫鄭漢忠診察，惟因主治醫師乙○○當日下
午在壢新醫院看門診，所以並未給予鄭漢忠診療（按另當日下午
六時半起在仁新醫院看門診，下午十時許下班）。
負責鄭漢忠之主治醫師乙○○及下午五時起之值班醫師甲○○均
明知醫師非親自診察，不得施行治療、開給方劑；醫院、診所遇
有危急病人，應即依其設備予以救治或採取一切必要措施，不得
無故拖延；醫院、診所因限於設備及專長，無法確定病人之病因
或提供完整治療時，應建議病人轉診，當日晚間八時四十五分許
乙○○醫師並未親自為鄭漢忠診察，竟囑護士丙○○於當日晚間
八時三十分注射BU SCOPAN二AMP，下午九時注射VALIUM一AMP，
以緩解鄭漢忠之症狀。又乙○○、甲○○醫師自鄭漢忠住院後迄
當日晚上十時三十分許之前，雖鄭漢忠持續腹痛、嘔吐並未改善
病況，二人竟均疏未注意持續關心並盡力親自診察鄭漢忠之病情
，或給予進一步檢查，以追蹤病情採究是否有可能有其它病因，
僅因之前壢新醫院病歷記載判斷鄭漢忠係罹患急性肝炎及胃炎，
而繼續給予急性肝炎之支持性療法。又二人若能親自詳細診察鄭
漢忠已長時間持續腹痛、嘔吐經施以多項藥物治療仍未獲改善，
苟無法確定病因或提供完整治療，應注意建議病人轉診，竟均疏
未注意而未建議戊○○○或鄭漢忠轉診至其他醫院另作適當之處
置。同日晚間十時三十分許，鄭漢忠腹痛嘔吐狀況依舊，在旁照
料之戊○○○見值班醫師甲○○經過，乃央求余某為鄭漢忠檢查
診治，經余某診察後，發現鄭漢忠右上腹部肝腫大惟呈柔軟狀，
且血壓、心跳、呼吸穩定，仍建議繼續住院觀察。至翌日（十日
）凌晨一時三十五分許，鄭漢忠病況依舊未有起色，經值班護士
辛○○通知值班醫師甲○○，甲○○醫師竟疏未注意親自對鄭漢
忠診察，忽略VENA為一種抗組織胺，在急性氣喘發作時不可使用
，以避免對呼吸產生抑制作用，且對於鄭漢忠已長時間持續腹痛
、嘔吐經施以藥物治療並未改善之情形，亦未予注意，竟僅於電
話中指示護士辛○○對鄭漢忠注射VENA一AMP，以幫助鄭漢忠睡
眠。
嗣於凌晨二時零五分許，鄭漢忠突然面部僵硬，雙唇發紺，無呼
吸、心跳、血壓，經甲○○趕至開始施以心外按摩、電擊、氧氣
面罩、強心藥物等急救措施，鄭漢忠仍於當日凌晨三時五十分宣
佈不治死亡。
    理  由
甲、程序部分：
  壹、按判決書應分別記載裁判之主文與理由；有罪之判決書並
      應記載「犯罪事實」，且得與理由合併記載，為九十三年
      六月二十三日修正之刑事訴訟法第三百零八條所明定，參
      諸其立法理由為：刑事有罪判決所應記載之事實應係賦予
      法律評價而經取捨並「符合犯罪構成要件」之具體社會事
      實，爰參考日本刑事訴訟法第三百三十五條第一項之立法
      例，將原條文後段所定「並應記載事實」修正為「並應記
      載犯罪事實」，以臻明確。
      按關於非屬犯罪構成要件之犯罪細節，並不屬於有罪判決
      書必要記載之事項，自亦非判決理由所應敘述之範圍（最
      高法院九十四年台上字第六三三八號判決參照）；次按，
      有罪判決書應記載之「犯罪事實」，應係指符合犯罪構成
      要件之具體社會事實，如被告犯罪之時間、地點、手段以
      及其他該當於犯罪構成要件而足資認定既判力範圍之具體
      社會事實；至於構成要件以外之其他適用法律事實，例如
      ：刑罰之加重或減輕事由，可無須在「犯罪事實」欄中記
      載，僅於理由內依刑事訴訟法第三百十條第四款記載其理
      由即足（最高法院九十四年台非第一五二號判決參照），
      合先敘明。
  貳、證據能力認定（參見乙、壹所列證據清單）：
      本件證據一、證據二被告之供述，被告及其辯護人並未主
      張無證據能力；另證據三至證據三十六，分別符合刑事訴
      訟法第一百五十九條之一、第一百五十九條之四之傳聞法
      則之例外規定，而均得作為本件之證據。
乙、認定犯罪構成要件事實所憑之證據及其認定之理由：
  壹、證據清單：
      證據一：被告乙○○供述（偵訊、原審、本院）。
      證據二：被告甲○○供述（偵訊、原審、本院）。
      證據三：告訴人戊○○○證述（偵訊、原審、本院）。
      證據四：告訴人己○○證述（偵訊、原審、本院）。
      證據五：證人辛○○證述（偵訊、原審、本院）。
      證據六：證人丙○○證述（偵訊、原審、本院）。
      證據七：證人庚○○證述（偵訊）。
      證據八：證人丁○○證述（偵訊）。
      證據九：鄭漢忠仁新醫院病歷（相驗卷第八頁至第三十八
              頁）。
      證據十：鄭漢忠仁新醫院診斷證明書。
      證據十一：仁新醫院病歷內所附注射藥物紀錄單。
      證據十二：仁新醫院病歷內所附醫囑單。
      證據十三：桃園地檢署八十五年四月十日、十六日勘驗筆
                錄。
      證據十四：桃園地檢署相驗屍體證明書。
      證據十五：高檢署法醫中心（85）高檢醫鑑字第三○九號
                鑑定書。
      證據十六：高檢署檢仁醫字第12116號函。
      證據十七：高檢署檢英醫字第3552號函。
      證據十八：桃園地院八十七年五月七日勘驗筆錄。
      證據十九：法務部法醫研究所函。
      證據二十：行政院衛生署八十五年十月八日衛署醫字第八
                五○五九三一八號函附醫審會第八五一二六號
                鑑定書。
      證據二十一：行政院衛生署八十六年三月十四日衛署醫字
      證據二十二：行政院衛生署八十六年六月十二日衛署醫字
      證據二十三：中華民國內科醫學會八十七年三月三十一日
      證據二十四：法務部調查局八十六年一月七日（88）陸（
      證據二十五：法務部調查局八十八年六月二十三日（88）
      證據二十六；行政院衛生署九十二年三月十八日衛署醫字
      證據二十七：周子秋著「臨床檢查」節文（記載血清GOT
      證據二十八：行政院衛生署九十三年五月十一日署授疾字
      證據二十九：行政院衛生署九十三年十二月二十九日衛署
      證據三十：行政院衛生署九十四年六月十日署授疾字第○
                九四○○○○四二四號函暨檢送「腸病毒防治
                工作手冊」如附件（見更《二》卷一）。
      證據三十一：行政院衛生署九十五年二月六日衛署醫字第
      證據三十二：行政院衛生署九十五年五月十五日衛署醫字
      證據三十三：鄭漢忠美兆診所全身檢康檢查報告。
      證據三十四：鄭漢忠張瑩裕診所門診處方及治療明細表。
      證據三十五：鄭漢忠新永和醫院診斷證明書。
      證據三十六：行政院國軍退除役官兵輔導委員會臺北榮民
  貳、認定之理由：
    一、訊據被告乙○○、甲○○對於其二人分別為住院病患鄭
        漢忠之主治醫師及下午五時以後之值班醫師之事實坦承
        不諱，惟其二人均矢口否認有業務過失致死犯行，被告
        乙○○辯稱：伊於八點十分左右到病房，伊先看過病人
        的資料，就檢查結果伊懷疑病人是急性肝炎，加以病人
        很年輕，亦無任何胸痛胸悶情形。而急性肝炎之處理方
        式即如是處理。以當時病人表現，並無致命可能，始未
        進一步處理云云。被告甲○○辯稱：心肌炎，多種病毒
        均可能引起，表現症狀或是感冒之類，必須經由死後解
        剖，始得知悉該人原先得過心肌炎。若需做切片檢查，
        當時必須轉診，但因為心電圖等檢驗結果均無心肌炎現
        象，始未做切片云云。
    二、上揭犯罪事實，業據告訴人己○○、戊○○○指訴綦詳
        ，被害人鄭漢忠確因病死亡，並經台灣桃園地方法院檢
        察官督同檢驗員相驗屬實，且製有勘驗筆錄、相驗屍體
        證明書在卷可稽，鄭漢忠屍體並經檢察官會同台灣高等
        法院檢察署法醫中心法醫師解剖鑑定，發現心臟心肌被
        大量炎症細胞所浸潤（淋巴球為主，嗜中性或酸性白血
        亦可見），並有急性心肌細胞壞死之表現；肺臟肋膜略
        呈增厚二天，實質內呈重度充血及水腫，併有局部出血
        ；迴腸已呈死後表皮脫落，淋巴濾泡之生成仍非常活躍
        ；胃多發性出血性胃炎，表皮已開始脫落；肝臟重度充
        血外，門脈有微炎症及嗜中性白血球靜脈竇內浸潤；脾
        臟充血外，無異狀；胰臟死後血溶表現已開始；腎臟重
        度充血外，無異狀；腦髓水腫外，無異狀；病理檢查結
        果：心肌炎，全心肌併心外膜炎。急性胃黏膜出血性炎
        症。器官性充血，全身性。急性炎症細胞肝臟浸潤。充
        血及水腫，肺臟，兩側。死因看法：死者鄭漢忠因急性
        心肌炎，導致急性胃黏膜出血性炎症致死，由病人表現
        可知明顯腸道病毒致心肌炎死亡；參考資料：仁新醫院
        病歷二二三六七號：四月九日因腹痛及嘔吐至仁新醫院
        ，懷疑急性肝炎入院治療，但所謂肚子痛仍持續到死亡
        ；鑑定結果，死者鄭漢忠因急性心肌炎，併發上消化道
        出血致死；有台灣高等法院檢察署法醫中心（八五）高
        檢醫鑑字第三０九號鑑定書在卷可憑。
        從而，本件之爭點即在於被告二人有無過失；另其過失
        行為與被害人死亡間有無因果關係？
    三、查本件被告甲○○並未於八十五年四月十日凌晨一時三
        十五分許親自為病患鄭漢忠診療，而係以電話指示護士
        辛○○為被害人鄭漢忠注射VENA一AMP，用以幫助被害
        人能順利睡眠，業據被告甲○○於本院、原審審理、檢
        察官訊問時自承甚詳（參見本院卷第八十一頁反面、第
        十二頁、原審卷二第十四頁反面、偵查卷第一三九頁）
        ，核與證人辛○○於檢察官訊問時證述情節相符（參見
        相驗卷第八十二頁），應堪採信。
    四、次查，被告乙○○亦未於八十五年四月九日下午八時許
        親自為病患鄭漢忠診療，此業據告訴人戊○○○於歷次
        偵訊及法院審理時指訴綦詳；另經原審函請法務部調查
        局對告訴人戊○○○做測謊鑑定，結果認為：戊○○○
        稱沒看到乙○○診療其兒子鄭漢忠，經測試無情緒波動
        反應，應未說謊，此有法務部調查局八十八年六月二十
        三日（八八）陸（三）字第八八０三九五七九號鑑定通
        知書在卷足資佐證（按被告乙○○測謊時稱自小患氣喘
        ，長期服藥，並於榮總、高醫治療不符合測試條件，參
        見原審卷二第五十五頁），告訴人戊○○○所述自有其
        較高之可信性。
        另查，據仁新醫院病歷內所附注射藥物記錄單上記載護
        士丙○○於八十五年四月九日下午八時三十分為病患鄭
        漢忠注射BUSCOPAN二AMP、下午九時注射VALIUM一AMP，
        惟該病歷醫囑單乙○○醫師記載注射BUSCOPAN二APM、
        VALIUM一APM之時間為八十五年四月九日下午二十時四
        十五分，有仁新醫院病歷在卷足憑，被告乙○○醫囑單
        之時間在護士丙○○注射之時間之後，已有令人質疑之
        處；參以，依證據十二醫囑單上之記載方式，並非依時
        間之先後接續予以記載，即第一位醫師丁○○分別在左
        右欄記載，被告乙○○醫師復於醫師丁○○下方左右欄
        記載，被告甲○○於八十五年四月十日凌晨一時三十五
        分許為病患鄭漢忠注射VENA一AMP，及嗣後急救過程之
        記錄，則均記載於醫囑單右欄被告乙○○下方，此非依
        時間先後接續記載於醫囑單上之記錄，即顯難用以認定
        確與實際情形相符甚明；再者，依證據二十二：行政院
        衛生署八十六年六月十二日衛署醫字第八六○三二二二
        四號函附醫審會第八六○六五號鑑定書所載，亦認為雖
        被告乙○○於上開時間有開立新醫囑之記載，惟並無法
        因此得知其是否確曾前往被害人床邊探視診療（參見偵
        查卷第一五七頁反面）。
        復依被告甲○○於原審審理時稱：病情不穩定時主治與
        值班醫師會交班；值班時主治醫師在打電話給主治醫師
        ，不在才找值班；乙○○醫師沒有特別交待此病人，因
        其非重病病人，李醫師「當天晚上五、六點走後」，由
        我值班等語（參見原審卷一第七十三頁）；被告乙○○
        亦稱：一般都是這樣交班等語（參見原審卷一第七十三
        頁反面），而當天被告乙○○既於下午五、六時就住院
        病患即已交接於值班醫師即被告甲○○處理，亦足以佐
        證被告乙○○並未於當日晚間八時許，再親自為被害人
        鄭漢忠診療甚明，被告乙○○一再辯稱曾於八十五年四
        月九日下午八時許親自為被害人鄭漢忠診療，即難遽信
        。
    五、依證據三十六：行政院國軍退除役官兵輔導委員會臺北
        榮民總醫院九十六年四月三日北總內字第０九六０００
        六二０五號函所附鑑定意見所載：
    （一）急性肝炎病徵：倦怠無力、上腹不適、腹脹、食慾不
          佳、嗜睡、黃疸、意識混亂、腸胃道出血（解黑便、
          血便或吐血）不等；確診方法：血中轉氨每（ALT 、
          AST）濃度升高。
    （二）胃炎病徵：上腹痛、脹、不適、食慾不振、胃出血（
          解黑便、血便或吐血）不等；確診方法：胃鏡見胃發
          炎部位泛紅或有出血跡象（參見本院卷二第四十二頁
          ）。
        被害人鄭漢忠於上開時間至壢新醫院求診時，由庚○○
        擔任主治醫師，於超音波檢查及抽血檢驗後，僅以鄭漢
        忠血清ＳＧＯＴ數值一八０，在其無發燒、黃膽、褐色
        尿、倦怠等急性肝炎之典型症狀，亦無慢性肝炎病史，
        其肝腫大疼痛之原因可能並不單純，竟判斷係急性肝炎
        ，已略嫌武斷（參見證據二十：行政院衛生署八十五年
        十月八日衛署醫字第八五○五九三一八號函附醫審會第
        八五一二六號鑑定書，參見偵查卷第三十八頁）。又依
        證二十七，由學者周子秋所主編之「臨床檢查」書中記
        載血清Ｇ０Ｔ值高度上昇至五００以上時，始為急性肝
        炎症狀（見原審卷一第一０一頁）；證據二十三：中華
        民國內科醫學會八十七年三月三十一日（87）內醫德字
        第○四○號函中亦認為，典型急性肝炎症狀包括：倦怠
        、厭食、噁心、上腹痛等，嚴重者才出現黃疸及褐色尿
        ，若僅以血清ＳＧＯＴ值異常升高及超音波檢查，無法
        診斷急性肝炎，顯見上開診斷確有不嚴謹之處。
        本件被告二人亦僅根據被害人病歷之記載，並未再對被
        害人詳為診察或作進一步檢驗，而遽認定被害人係罹患
        急性肝炎，二人就此部分顯有疏忽之處甚明。
    六、按醫師非親自診察，不得施行治療，開給方劑或交付診
        斷書，醫師法第十一條第一項前段有明文；再按醫院、
        診所遇有危急病人，應即依其設備予以救治或採取一切
        必要措施，不得無故拖延；復按醫師、診所因限於設備
        及專長，無法確定病人之病因或提供完整治療時，應建
        議病人轉診，醫療法第四十三條第一項、第五十條第一
        項前段亦分別定有明文規定。
    （一）依證據二十一：行政院衛生署八十六年三月十四日衛
          署醫字第八六○一五四一八號函附醫審會第八五二二
          二號鑑定書所載：VENA為一種抗組織胺，其主要用於
          治療蕁麻疹、過敏性鼻炎等過敏及上呼吸道感染症狀
          ，其亦可造成嗜睡、肌肉鬆弛等作用，故在急性氣喘
          發作時不可使用，以避免對呼吸產生抑制作用，據病
          歷記載，死者當時有噁心、嘔吐及右腰痛的現象，唯
          不知是否有氣喘之現象，亦無心音及肺呼吸音等病理
          學檢查之結果（病歷上沒有記載），故無法判定是否
          為VENA之使用禁忌，唯使用後死者出現意識不清、發
          紺（嘴唇發紫）等現象，不能排除由VENA造成呼吸抑
          制及嗜睡的可能等語，顯見被告甲○○未親自再對被
          害人鄭漢忠診察，即以電話通知護士注射VENA藥劑，
          明顯有違反上開義務之處。
    （二）復依前開榮總鑑定意見所示，病毒性心肌炎：三分之
          一以上病例在發病前一至三週或發病同時呼吸道或消
          化道病毒感染。同時伴有發熱、咳嗽、咽痛、周身不
          適、腹瀉、皮疹，繼而出現心臟症狀，如年長兒主訴
          心悸、氣短、胸、心前區不適或疼痛、疲乏感等。發
          病初期常有「腹痛」、噁心、嘔吐、頭暈、頭痛等表
          現。心力衰竭者，呼吸急促、突然腹痛、紫紺、浮腫
          。臨床上常缺乏相應體徵，多數心尖區第一音低鈍，
          胸前或心尖區聞及一至二級吹風樣收縮期雜音，有時
          可聞及奔馬律或心包摩擦音，心律失常多見如陣發性
          心動過速、異位博搏動、心房纖顫、心室撲動、停搏
          等。嚴重者心臟擴大、脈細速、頸靜脈怒張，肝腫大
          和壓痛，肺部羅音等，或面色蒼白、四肢厥冷、皮膚
          發花、指趾紫紺、血壓下降。診斷方式則包含實驗室
          檢查、血清每測定、病毒分離、亢體測定、心電圖檢
          查、Ｘ線檢查、心內膜心肌活檢、核磁共振影像等方
          式。其預後死亡率一年百分之二十，四年百分之五十
          六。治療方式，急性心肌炎，主要以支持療法為主，
          併心因性休克者，必要時併以動脈幫浦與葉克膜輔助
          （參見本院卷第四十三頁至四十五頁）。意即苟被告
          乙○○確實親自診察被害人，即有發現被害人罹患心
          肌炎之可能性，若又能對症下藥，則被害人或有避免
          死亡之可能，惟被告乙○○並未親自診察被害人，當
          無發現被害人有罹患心肌炎之任何可能性，更無法於
          交班時特別交待值班醫師即被告甲○○注意被害人病
          情狀況，導致被告甲○○亦忽略被害人持續已久之病
          況，於住院施以藥物治療後根本並未獲得任何疏緩。
    （三）本院按，醫師並非萬能的神，並不可能治癒所有病患
          的任何疾病，在診察過程中，錯誤的判斷亦在所難免
          ，本不應以太高之標準過份苛責，或要求醫師負擔超
          乎凡人能力的責任，否則不但與人類極其有限的能力
          相違，影響所及若大部分醫師皆抱持「防禦性醫療」
          （按即對於急重病患者不敢診療）的態度，則對於急
          重病患者反未蒙其利先受其害，亦非司法裁判者所樂
          見的結果，惟當病患將其寶貴的生命及身體付託予醫
          師手上時，任何醫師則應竭盡其所能及所學診治該位
          病患。
          查本件被害人鄭漢忠，係於八十五年四月九日上午十
          時三十分許，因有嘔吐及腹痛之症狀，乃由其母鄭丁
          麗鳳陪同至桃園縣中壢市壢新醫院求診，當日中午十
          二時三十分許轉院至仁新醫院，至同年月十日凌晨一
          時三十五分許，被害人鄭漢忠持續腹痛及嘔吐，經值
          班護士辛○○對鄭漢忠注射VENA一AMP，至凌晨二時
          零五分許，鄭漢忠面部僵硬，雙唇發紺，無呼吸、心
          跳、血壓，而開始急救，延至當日凌晨三時五十分宣
          佈不治死亡。
          本件被告二人所應被非難者，並非無法或不能及時診
          察出被害人罹患心肌炎，或疏忽誤判斷被害人係罹患
          急性肝炎，最後導致被害人死亡，而係於被害人在長
          達十三小時餘的住院期間，持續嚴重腹痛、嘔吐，被
          告二人無論有無親自診察，均有義務應進一步診察被
          害人病情，反覆嚐試確定各種可能之病因，並進而對
          症下藥，以減緩或治癒被害人之病癥，被告二人竟捨
          此不為，並未對被害人持續關心，積極診察治療，且
          若於盡力診療之餘猶無法確定病人之病因或提供完整
          治療時，即應建議被害人轉診至其他醫院。被告李曉
          煬身為主治醫師甚至自始對於被害人未親治診察；被
          告甲○○於當日十時許雖診察過被害人，惟至隔日凌
          晨一時三十分許得知被害人仍持續嚴重腹痛及嘔吐，
          病癥並未獲得明顯之改善，竟未親自再前往診察，而
          僅以電話通知護士對被害人注射VENA一AMP，忽略
          VENA是一種抗組織胺，在急性氣喘發作時不可使用，
          被害人是否適合施打該藥劑，或該藥劑是否能確實減
          緩被害人之病癥，被告二人明顯違反前開醫師法及醫
          療法醫師所課予之作為義務。
    （四）而依證據二十：行政院衛生署八十五年十月八日衛署
          醫字第八五○五九三一八號函附醫審會第八五一二六
          號鑑定書所載：此病人既無發燒、黃疸、褐色尿、倦
          怠等急性肝炎之典型症狀，亦無慢性肝炎之病史（根
          據以往體檢結果），其肝腫大疼痛之原因可能並不單
          純，需考慮轉至設備較周全之醫院進一步診治。
          證據二十二：行政院衛生署八十六年六月十二日衛署
          醫字第八六○三二二二四號函附醫審會第八六○六五
          號鑑定書載有：然而病人於住院治療後病情未見好轉
          ，僅給予支持性療法，未再給予進一步檢查（包括驗
          血及Ｘ光檢查）追病情探究病因，確實有所不足。
          證據二十三：中華民國內科醫學會八十七年三月三十
          一日（八七）內醫德字第０四０號函及附件載有：若
          在觀察期間，病人之症狀並未好轉或甚至加劇時，醫
          師一般會依其病情再進一步檢查是否有其它病因。亦
          均與本院為相同之認定，足資佐證。
          因認被告二人之不作為過失行為與被害人之死亡間應
          具有因果關係甚明。
    七、雖依證據二十：行政院衛生署八十五年十月八日衛署醫
        字第八五○五九三一八號函附醫審會第八五一二六號鑑
        定書；證據二十一：行政院衛生署八十六年三月十四日
        衛署醫字第八六○一五四一八號函附醫審會第八五二二
        二號鑑定書；證據二十二：行政院衛生署八十六年六月
        十二日衛署醫字第八六○三二二二四號函附醫審會第八
        六○六五號鑑定書；證據二十六：行政院衛生署九十二
        年三月十八日衛署醫字第○九二○二○○三八五號函附
        醫審會第0000000號鑑定書；證據三十一：行政
        院衛生署九十五年二月六日衛署醫字第○九五○二○一
        三三二號函附醫審會0000000號鑑定書；證據三
        十二：行政院衛生署九十五年五月十五日衛署醫字第○
        九五○二○一五○五號函附醫審會0000000號鑑
        定書等多次鑑定意見，均認為就被告二人之診治過程而
        言並無疏失。
        查上開鑑定意見之立論基礎在於被告二人確有親自對被
        害人為診察治療，惟被告乙○○自始並未對被害人親自
        診察，被告甲○○亦未於八十五年四月十日凌晨一時三
        十五分許親自為病患鄭漢忠診療，而僅以電話指示護士
        辛○○為被害人鄭漢忠注射VENA一AMP；且被告二人在
        被害人長達十三小時餘之住院期間，其嚴重腹痛及嘔吐
        之情形並未有任何改善，竟均疏未持續注意關心其病況
        ，導致被害人死亡之結果，已如前本院所認定，核與上
        開鑑定意見之立論基礎並不相同，自無由比附援用。
    八、至上級審撤銷發回本院前審判決理由中：
    （一）原判決對於其認定戊○○○要求轉院至長庚醫院，余
          儀呈不置理之事實，未說明其所憑之證據，有理由不
          備之違誤等語。
          惟上開事實僅有告訴人戊○○○之指述，並無其他積
          極證據足資佐證，且為被告甲○○所否認，自無法單
          憑告訴人一人之證言而據以認定。再者，依前開醫療
          法第第五十條第一項前段規定：醫師、診所因限於設
          備及專長，無法確定病人之病因或提供完整治療時，
          應建議病人轉診，意即無論告訴人戊○○○有無對被
          告甲○○提出轉院之要求，苟被告二人認為無法確定
          病人之病因或提供完整治療時，即有主動建議病人轉
          修之義務，被告二人怠忽此義務，即有所誤。
    （二）另被害人鄭漢忠之死亡，究係被告二人未親自看診之
          因素所引起，抑或未建議其家屬轉診至醫療設備健全
          之大型醫院進一步檢查治療所引起？而如被告二人親
          自為鄭漢忠看診，給予進一步檢查、追蹤病情探究病
          因，鄭漢忠即不致於因急性心肌炎，併發上消化道出
          血而死亡？抑或被告如建議轉診至醫療設備較健全之
          大型醫院進一步檢查治療，亦不致發生死亡之結果？
          按急性心肌炎並非完全無法診治之疾病，已如前所述
          （另參見本院卷第二十五頁，告訴人所提資料）被告
          二人違反醫師親自診察之注意義務，且在被害人長時
          間持續腹痛嘔吐病症未改善時，若無法確定病因即應
          建議病人轉診至其他醫院，今應作為能作為而未作為
          ，即與過失之要件相符（餘參見理由六之說明）。
    （三）就乙○○係主治醫師，而甲○○係鄭漢忠住院當天下
          午五時起之值班醫師，其二人對於住院病患診療之職
          責有無區分？對於鄭漢忠之死亡，何以須同負過失之
          責任？部分：
          查所謂醫療院所之「主治醫師」一職，係醫療機構內
          部分工之職稱，並非醫療法所定之名詞，通常係指對
          住院病人負責診治之醫師而言；又依醫療法第五十九
          條規定，醫院於診療時間外，應依其規模及業務需要
          ，指派適當人數之醫師值班，以照顧住院及急診病人
          ，此有證據二十九：行政院衛生署九十三年十二月二
          十九日衛署醫字第○九三○○四六五五六號函可稽。
          復依被告甲○○於本院審理時稱：急診、轉診病人在
          上班時間是主治醫師負責，下午五點過後，就算是值
          班師，而當天因為主治醫師還在醫院，所以護理人員
          有事都還是通知主治師等語（參見本院卷二第八十頁
          ）；被告乙○○亦稱：當天我夜診九點半結束，所以
          九點半下班，下班後就完全由值班醫師負責；如果我
          還在醫院我主治負責，下班後就全部由值班醫師負責
          等語（參見本院卷二第八十頁反面），顯然以本件而
          言，被告二人對於被害人疾病之各均負有診療之義務
          ，且被告二人確有前開違反義務之過失，對於被害人
          之死亡，當均應各負過失之責任。
    九、綜上各情，被告二人前開所辯，無非事後諉卸之詞，不
        足採信，本件事證明確，犯行均洵堪認定。
丙、適用法律：
  壹、新舊法比較：
    一、按行為後法律有變更者，適用行為時之法律。但行為後
        之法律有利於行為人者，適用最有利於行為人之法律，
        刑法第二條第一項定有明文。
        本件被告犯罪行為完成時間係在八十五年四月十日，依
        中華民國刑法施行法第十條之一，中華民國九十四年一
        月七日修正公布之刑法，自九十五年七月一日施行，而
        有依上開規定比較新舊法之必要。
    二、刑法三十三條第五款有關罰金刑之規定，修正前係規定
        一元以上（按銀元）；修正後係規定新台幣一千元以上
        ，以百元計算之，比較新舊法條自以修正前之規定較有
        利於行為人。
    三、按比較新舊法時應就「罪刑」有關之共犯、未遂犯、想
        像競合犯、牽連犯、連續犯、結合犯、以及累犯加重、
        自首減輕暨其他法定加減原因（如身分加減）與加減例
        等一切情形，綜其全部罪刑之結果而為比較（參見最高
        法院前揭決議）。
        本件前開新舊法比較之結果，應適用此次刑法修正前之
        法律論處，爰勿庸再為綜合比較。
    四、查被告犯罪後刑法第四十一條已於九十年一月四日修正
        ，同年月十日經總統公布施行，由原來犯最重本刑為三
        年以下有期徒刑以下之刑之罪，而受六個月以下有期徒
        刑或拘役之宣告得易科罰金之要件，修改為犯最重本刑
        為五年以下有期徒刑以下之刑之罪，而受六個月以下有
        期徒刑或拘役之宣告得易科罰金之要件。
        又前開九十年一月四日修正之刑法第四十一條第一項前
        段規定：「犯最重本刑為五年以下有期徒刑以下之刑之
        罪，而受六個月以下有期徒刑或拘役之宣告，因身體、
        教育、職業、家庭之關係或其他正當事由，執行顯有困
        難者，得以一元以上三元以下折算一日，易科罰金」，
        又以當時之易科罰金折算標準，係依修正前罰金罰鍰提
        高標準條例第二條前段（現已刪除）規定，就其原定數
        額提高為一百倍折算一日，則本件被告之易科罰金折算
        標準，應以銀元三百元折算一日，經折算為新臺幣後，
        應以新臺幣九百元折算為一日。惟九十五年七月一日修
        正公布施行之刑法第四十一條第一項前段則規定：「犯
        最重本刑為五年以下有期徒刑以下之刑之罪，而受六個
        月以下有期徒刑或拘役之宣告者，得以新臺幣一千元、
        二千元或三千元折算一日，易科罰金」。
        比較三次修正前後之得易科罰金條件及折算標準，應以
        九十年一月四日修正之刑法第四十一條第一項之規定，
        最有利於行為人。
  貳、勿庸為新舊法比較部分：
      依中華民國刑法施行法第一條之一規定：「九十四年一月
      七日刑法修正時，刑法分則編未修正之條文定有罰金者，
      自九十四年一月七日刑法修正後，就其所定數額提高為三
      十倍，但七十二年六月二十日至九十四年一月七日新增或
      修正之條文，就其所定數額提高為三倍。」本件被告所犯
      刑法第二百七十六條第二項之罪，依上開修正後之規定，
      均提高為三十倍，比較新舊法，其罰金刑度均相同，應依
      一般法律適用原則，而適用裁判時法。
  參、論罪科刑：
    一、核被告二人從事業務之人，因業務上之過失致人於死，
        所為係犯刑法二百七十六條第二項之罪。
    二、法定加重原因：無。
    三、法定減輕原因：無。
    四、依刑法第五十七條，審酌被告下列事項，量處如主文所
        示之刑：
      １、犯罪動機、目的本件因係過失，而無動機及目的。
      ２、犯罪時未受到任何刺激。
      ３、犯罪手段平和。
      ４、犯罪行為人之職業醫生；家庭經濟狀況，生活狀況正
          常。
      ５、犯罪行為人無前科紀錄，品行良好。
      ６、犯罪行為人學歷為大學畢業，智識程度高。
      ７、犯罪行為人與被害人平日並不認識。
      ８、犯罪行為人違反義務之程度低。
      ９、犯罪所產生危險或損害較高。
      １０、犯罪後否認犯罪，雖尚未與被害人家屬達成和解，
            惟已致送被害人家屬新台幣一百萬元之慰問金，此
            有支票影本在卷可稽（參見本院更一卷第一六０頁
            ），態度尚可。
    五、減刑：中華民國犯罪減刑條例於九十六年六月十五日經
        立法院三讀通過，經總統公布，於同年七月十六日施行
        ，查本件被告二人犯罪時間，均在九十六年四月二十四
        日以前，且所犯罪名及宣告刑，悉合於減刑條件，各應
        予減刑如主文所示。
    六、易科罰金：被告主刑宣告部分符合九十年一月四日修正
        之刑法第四十一條第一項之規定，應依法諭知易科罰金
        之折算標準。
  肆、從刑部分：無。
丁、原判決撤銷之理由：
  壹、原審對被告論罪科刑之判決，固非無見。惟查：
    一、中華民國犯罪減刑條例於九十六年六月十五日經立法院
        三讀通過，經總統公布，於同年七月十六日施行，查本
        件被告犯罪時間，均在九十六年四月二十四日以前，且
        所犯罪名及宣告刑，悉合於減刑條件，應予減刑，原審
        未及審酌，尚有未洽。
    二、被告犯罪後刑法第四十一條已於九十年一月四日修正，
        同年月十日經總統公布施行，由原來犯最重本刑為三年
        以下有期徒刑以下之刑之罪，而受六個月以下有期徒刑
        或拘役之宣告得易科罰金之要件，修改為犯最重本刑為
        五年以下有期徒刑以下之刑之罪，而受六個月以下有期
        徒刑或拘役之宣告得易科罰金之要件，比較新舊法，修
        正後新法對被告有利，自應依刑法第二條第一項但書規
        定，適用前開修正之刑法第四十一條第一項規定，原審
        未及審酌，自有可議。
    三、另依中華民國刑法施行法第十條之一，中華民國九十四
        年一月七日修正公布之刑法，自九十五年七月一日施行
        ，而有依上開規定比較新舊法之必要，原審亦未及審酌
        ，同有未洽。
  貳、被告二人否認犯罪而提起上訴，固無理由，然原判決既有
      上揭不當之處，自應由本院予以撤銷改判，如前所述。
據上論斷，應依刑事訴訟法第三百六十九條第一項前段、第三百
六十四條、第二百九十九條第一項前段；刑法第二條第一項前段
但書、第二百七十六條第二項、九十年一月四日修正之刑法第四
十一條第一項前段；中華民國九十六年罪犯減刑條例第二條第一
項第三款、第七條、第九條；修正前罰金罰鍰提高標準條例第第
二條；現行法規所定貨幣單位折算新臺幣條例第二條；刑法施行
法第一之一條第一項、第二項，判決如主文。
本案經檢察官鄭龍照到庭執行職務。
中　　華　　民　　國　 　96　　年　　9　　月　　20　　日
　　　　　　　　　刑事第十八庭  審判長法　官　溫耀源
　　　　　　　　　　　　　　　　　　  法　官  段景榕
　　　　　　　　　　　　　　　　　　  法　官  陳健順
以上正本證明與原本無異。
如不服本判決，應於收受送達後十日內向本院提出上訴書狀，其
未敘述上訴之理由者並得於提起上訴後十日內向本院補提理由書
（均須按他造當事人之人數附繕本）。
                                      書記官　陳菊珍
中　　華　　民　　國　　96　　年　　9 　　月　　20　　日
附錄論罪法條：
刑法第二百七十六條第二項。
從事業務之人，因業務上之過失犯前項之罪者，處 5 年以下有期
徒刑或拘役，得併科3千元以下罰金。
